ACORDAO-COMPLETO-2482330

ACÓRDÃO 1223/2021 ATA 18/2021 - PLENÁRIO

VISTOS, relatados e discutidos estes autos de Representação, com pedido de medida cautelar, formulada pelo Ministério Público junto ao TCU (Subprocurador-Geral Lucas Rocha Furtado) , em face da sanção presidencial do Projeto de Lei Orçamentária do exercício de 2021 e da atuação da equipe técnica do Ministério da Economia que eventualmente tenha concorrido para a aprovação do orçamento eivado de supostas irregularidades;
ACORDAM os Ministros do Tribunal de Contas da União, reunidos em Sessão do Plenário, diante das razões expostas pelo Relator, em: 
9.1. não conhecer da Representação, por ausentes os requisitos de admissibilidade previstos nos arts. 235 e 237 do Regimento Interno do Tribunal de Contas da União; 
9.3. informar ao representante a prolação deste Acórdão, ressaltando que o Relatório e o Voto que o fundamentam podem ser consultados por meio do endereço www.tcu.gov.br/acordaos; e
9.3. arquivar os presentes autos, nos termos do art. 169, inciso V, do Regimento Interno do TCU.

Representação sobre possíveis crimes de responsabilidade fiscal e comum que podem ser cometidos pelo Presidente da República, caso sancione o Projeto de Lei Orçamentária do exercício de 2021 aprovado pelo Congresso Nacional.

Presidência da República.

3. Representante: Ministério Público junto ao Tribunal de Contas da União (Subprocurador-Geral Lucas Rocha Furtado)

13.1. Ministros presentes: Ana Arraes (Presidente), Walton Alencar Rodrigues, Benjamin Zymler, Augusto Nardes, Raimundo Carreiro (Relator), Vital do Rêgo e Jorge Oliveira.
13.2. Ministros-Substitutos convocados: Augusto Sherman Cavalcanti e Marcos Bemquerer Costa.
13.3. Ministros-Substitutos presentes: André Luís de Carvalho e Weder de Oliveira.

RAIMUNDO CARREIRO

Adoto como relatório, com fulcro no inciso I do § 3º do art. 1º da Lei 8.443/1992, a instrução elabora pela Secretaria de Macroavaliação Governamental - Semag (peça 9) , cujas conclusões foram ratificadas pelos dirigentes da unidade (peças 10 e 11) , verbis:
"1. INTRODUÇÃO
	Cuidam os autos de representação, com pedido de medida cautelar, apresentada pelo Subprocurador-Geral do Ministério Público junto a este Tribunal de Contas (MPTCU) , Sr. Lucas Rocha Furtado. Solicita o membro do Parquet que o TCU adote, preventivamente, as medidas necessárias quanto ao reconhecimento de que o Presidente da República (PR) , Sr. Jair Bolsonaro, pode incorrer em crime de responsabilidade fiscal e crime comum caso sancione o Projeto de Lei do Congresso Nacional (PLN) 28/2020, Projeto de Lei Orçamentária do exercício de 2021 (PLOA 2021) , nos termos aprovados pelo Congresso Nacional (peça 1, p. 1) .
2.	O Subprocurador-Geral discorre sobre problemas relacionados à recente aprovação pelo Congresso Nacional (CN) do PLOA 2021, projeto este que se encontra aguardando posicionamento do Presidente da República, o qual pode sancioná-lo ou vetá-lo, integral ou parcialmente. Argumenta que, segundo informações divulgadas nos meios de comunicação, o Congresso Nacional teria remanejado R$ 26,45 bilhões de despesas obrigatórias para o custeio de emendas parlamentares. Anexa ao seu pedido matérias jornalísticas (peça 2) . 
3.	Continua argumentando que o cancelamento das despesas obrigatórias não teria sido acompanhado das informações técnicas necessárias que pudessem justificar a diminuição no montante orçado. Conclui afirmando que, por se tratar de despesas obrigatórias, estas não podem deixar de ser suportadas, e que a margem criada com seu cancelamento foi irreal, tendo ocorrido "maquiagem" do orçamento (peça 1, p. 3) .
4.	Na sequência, afirma que a situação criada afeta "ao menos duas das três regras fiscais essenciais, nos termos definidos pela Emenda Constitucional 109", quais sejam: a regra do Teto de Gastos, nos termos do art. 107 do Ato das Disposições Constitucionais Transitórias (ADCT) , e a regra que estipula o limite máximo de 95% de despesas obrigatórias em relação à despesa primária total sujeita ao Teto, art. 109 do ADCT. Neste particular, o Subprocurador-Geral traz informações produzidas pela Instituição Fiscal Independente (IFI) , órgão vinculado ao Senado Federal, cujas análises apontam para o descumprimento destes dois indicadores fiscais, caso a lei orçamentária seja sancionada pelo Presidente da República nos termos aprovados pelo CN (peça 1, p. 3) .
5.	Nesse sentido, o representante reproduz trecho da Nota Técnica IFI 46, de 29/3/2021, cuja cópia é trazida anexa (peça 3) , em que a IFI analisa as repercussões da aprovação do PLOA 2021 pelo CN, no que tange às projeções de despesas primárias para o exercício de 2021. Na parte final de sua análise, quando são incorporadas na projeção as despesas obrigatórias cancelas, a IFI conclui que "as despesas sujeitas ao teto subiriam para R$ 1.517,8 bilhões. Este valor é superior ao teto em R$ 31,9 bilhões, configurando situação virtual de rompimento da regra" (peça 1, p. 4) .
6.	Relativamente à segunda regra fiscal, a análise da IFI aponta que o indicador de 91,1%, que se alcança considerando os valores constantes do texto do PLOA 2021 aprovado pelo CN, é completamente irrealista, pois não considera as despesas obrigatórias canceladas (peça 1, p. 4) .
7.	Após discorrer sobre as possíveis regras fiscais que seriam descumpridas, o Subprocurador-Geral argumenta que a sanção ao PLOA 2021 pelo Presidenta da República poderia, em tese, configurar em "crime de responsabilidade previsto na Lei 1.079/1950, art. 10, item 4 (infringir, patentemente, e de qualquer modo, dispositivo da lei orçamentária) ". Ademais, afirma que a execução de despesas com base em uma lei orçamentária que atente contra as regras constitucionais de caráter orçamentário pode consubstanciar também, em tese, crime comum tipificado no art. 359-D do Código Penal - relativamente à ordenação de despesa não autorizada - (peça 1, p. 4) . 
8.	Para além da responsabilização do Presidente da República, o representante alerta para a atuação da equipe econômica, razão pela qual propugna pela apuração da responsabilidade da área técnica do Ministério da Economia, relativamente a sua participação na aprovação de um projeto de lei orçamentária eivada de irregularidades (peça 1, p. 5) .
9.	Assim, com base nas informações trazidas aos autos, o Subprocurador-Geral pede que o TCU adote as seguintes medidas, in verbis (peça 1, p. 6) :
a) proceda à adoção das medidas necessárias a, em caráter preventivo, conhecer da questão relativa a possíveis crime de responsabilidade fiscal e crime comum que podem ser cometidos pelo Presidente da República, Sr. Jair Bolsonaro, caso sancione o Projeto de Lei Orçamentária do exercício de 2021 aprovado pelo Congresso Nacional, decidindo o relator, se assim entender adequado, pelo encaminhamento imediato e em caráter cautelar do teor desta representação e dos alertas que se encontram na iminência de serem adotados pelo Tribunal de Contas da União à Procuradoria-Geral da República e ao Presidente da Câmara dos Deputados;
b) tendo em vista que a elaboração do orçamento e sua tramitação no Legislativo tem a participação ativa e contínua da equipe econômica, apurar as responsabilidades da área técnica do Ministério da Economia que eventualmente contribuíram para culminar na aprovação de um projeto de lei orçamentária com as irregularidades narradas na presente representação. (Grifo do Original) 
10.	Passa-se, a seguir, à análise da admissibilidade. 
2. EXAME DE ADMISSIBILIDADE
11.	Possui o Subprocurador-Geral do MPTCU legitimidade para representar a esta Corte de Contas, nos termos do art. 237, inc. I, do Regimento Interno do TCU (RITCU) . Ademais, a matéria presente no expediente acostado aos autos (peça 1) insere-se no âmbito das competências de atuação deste TCU, nos termos exigidos pelo art. 235 do RITCU.
12.	Quanto ao requisito de a representação se referir a administrador ou responsável sujeito à jurisdição deste TCU, alguns comentários são necessários, por se referir ao Presidente da República. Para além disso, para completa análise da admissibilidade, hão de ser analisados os pedidos articulados pelo representante.
13.	Constata-se que há dois pedidos na representação, cada um vinculado a responsáveis diferentes. O primeiro pedido é para que o TCU proceda à adoção das medidas necessárias quanto ao reconhecimento de que, caso o Presidente da República venha a sancionar o PLOA 2021, nos termos aprovados pelo Congresso Nacional, este ato, segundo o representante, caracterizar-se-ia por crime de responsabilidade, nos termos do art. 10, item 4, da Lei 1.079/1950; bem como por crime comum tipificado no art. 359-D do Código Penal.
14.	Pelas razões que serão mais bem detalhadas nos parágrafos seguintes, o TCU não possui as competências constitucionais e legais para decidir sobre esse pedido, o que conduz a que a representação não possa ser conhecida, nos termos do art. 235 do RITCU, nem seja adotada a medida cautelar proposta. 
15.	Quanto ao segundo pedido (apuração das responsabilidades da área técnica do Ministério da Economia na aprovação de projeto de lei orçamentária com irregularidades) conforme detalhado também na sequência, o representante não traz aos autos elementos suficientes que possam servir de substrato de indícios da prática de ato irregular ou ilegal, nos termos do art. 235 c/c o art. 237 do RITCU.
3. ANÁLISE TÉCNICA
16.	De início, o ato inquinado de vício ainda não foi praticado, o que poderia se caracterizar em controle prévio e abstrato por parte deste TCU. O controle abstrato é competência privativa do Supremo Tribunal Federal (STF) .
17.	Não obstante, é possível vislumbrar margem para atuação deste TCU, antes da prática de determinado ato administrativo, para prevenir a ocorrência de riscos fiscais, em atenção ao disposto no § 1º do art. 1º da Lei de Responsabilidade Fiscal (LC 101/2000) , que estatui que "a responsabilidade na gestão fiscal pressupõe a ação planejada e transparente, em que se previnem riscos e corrigem desvios capazes de afetar o equilíbrio das contas públicas". (grifou-se) 
18.	Neste sentido, para prevenir riscos, seria legítimo defender competência do TCU para emitir alertas aos gestores públicos, em hipóteses em que medidas administrativas que poderiam afetar a responsabilidade fiscal estivessem na iminência de serem adotadas, antes de sua adoção. 
19.	 Mas, este não é o caso. Conforme resta claro pelo pedido do representante, o ato que se propugna viciado, a sanção presidencial a projeto de lei aprovado pelo CN, não é ato administrativo, porém ato político, consoante jurisprudência pacífica do STF (MS 33694/DF, ADPF 73/DF, ADPF 1/RJ, ADI 1254/RJ, entre outras) . O processo de elaboração das leis pressupõe a conjugação da vontade de dois Poderes: do Parlamento e do Chefe do Poder Executivo.
20.	Cite-se recente Nota Técnica 45/2021, de 8/4/2021, da autoria da Consultoria de Orçamentos, Fiscalização e Controle do Senado Federal, em que se aborda a natureza jurídica da atuação do Presidente da República por ocasião da sanção ou veto de projeto de lei aprovado no CN, in verbis (peça 8) :
Portanto, salvo casos excepcionalíssimos, a sanção ou o veto não podem ser submetidos à apreciação judicial, dado que, por serem atos políticos do Presidente da República, são insuscetíveis de serem enquadrados no conceito de ato do Poder Público (ADPF 1/RJ-2000, rel. Min. Néri da Silveira) . Nesse contexto, o controle judicial das razões da sanção ou do veto esbarra no postulado da separação dos Poderes, cabendo somente ao Congresso Nacional analisar e, eventualmente, superar os motivos do veto. (grifou-se) 
21.	Nesse sentido, não pode o TCU exercer o controle administrativo do ato de sanção ou veto pelo PR de projeto de lei, por se tratar de ato político, sem prejuízo dos alertas e recomendações proferidos na apreciação das contas presidenciais, como por exemplo o proferido no âmbito do Acórdão 2198/2020-TCU-Plenário (relator Ministro Vital do Rêgo) .
22.	Há de se analisar, ainda, relativamente ao pedido do Subprocurador-Geral, os ritos processuais constitucionais e legais para o processamento do Presidente da República, nas hipóteses em que este comete crime de responsabilidade e/ou crime comum. Neste sentido, não se vislumbra que o TCU possua qualquer competência legal para definir se o PR cometeu ou não qualquer desses crimes. A autorização para a instauração do processo por crime de responsabilidade é competência privativa da Câmara dos Deputados (CD) , nos termos do inc. I do art. 51 da Constituição da República Federativa do Brasil (CRFB) . De igual modo compete à CD juízo de admissibilidade, nos casos de crime comum, após a apresentação de denúncia pelo Procurador-Geral da República perante o STF (art. 86 da CRFB) .
23.	Nota-se que, nos termos da representação, o autor propõe ao TCU encaminhar, caso entendesse pertinente, alerta ao Presidente da Câmara dos Deputados e à Procuradoria-Geral da República. Conforme visto, estes são atores fundamentais nos processos de julgamento, seja de crime de responsabilidade e/ou crime comum, em face do PR. Não deve, no entanto, essa menção servir como fundamento para a atuação deste TCU na apuração dos fatos, em processo de representação, cuja finalidade seria a caracterização da prática de crime de responsabilidade e/ou crime comum por parte do PR. Não poderia o TCU iniciar representação com a finalidade de apurar a ocorrência de qualquer dessas hipóteses de crime.
24.	Situação diferente ocorreria se, no curso regular de suas apurações, este TCU se deparasse com fatos que pudessem servir de suporte fático material dos crimes de responsabilidade e/ou comum tipificados na CRFB e na legislação infraconstitucional. Nestas circunstâncias, seria legítima a atuação da Corte de Contas, na apuração dos atos cometidos e das circunstâncias materiais que os envolveram. Esta atuação teria por finalidade auxiliar na caracterização dos fatos, devendo a Corte de Contas, na sequência, encaminhar o resultado de suas apurações às autoridades competentes, a quem competiria tomar as providências necessárias para o processamento da matéria, em consonância com o enunciado de Súmula/TCU 70.
25.	Diferentemente do julgamento de contas anuais na esfera de controle externo (inc. X do art. 49 da CRFB) , o parecer prévio das contas presidenciais exarado pelo TCU não é requisito de procedibilidade para instauração ou julgamento de crime de responsabilidade em nenhuma das hipóteses previstas no art. 85 da Lei Maior. Merecem citação os pareceres prévios referentes às rejeições das contas dos exercícios de 2014 e 2015, cujas contas encontram-se pendentes de julgamento pelo Congresso Nacional (https://www.congressonacional.leg.br/materias/materias-orcamentarias/contas-da-presidencia) , sem que isso impedisse o Senado Federal de seguir com o julgamento na esfera jurídico-política. 
26.	Quanto ao pedido cautelar, exame detido do pedido do Subprocurador-Geral revela que, em realidade, não há medida cautelar a ser adotada pelo TCU. O pedido articulado na representação não importa em nenhuma das hipóteses previstas para a adoção de medida cautelar: afastamento temporário do responsável; indisponibilidade de bens e arresto de bens; procedimento impugnado e retenção cautelar de valor; ou suspensão de ato. 
27.	Consoante discutido anteriormente, não compete ao TCU, em processo autônomo, conhecer de representação que discuta a regularidade do ato de sanção do Presidente da República (ato político) , não havendo, no caso concreto, qualquer ato ou fato que deva ter seus efeitos suspensos, ausentes os pressupostos de fumus boni iuris e periculum in mora.
28.	Assim, não deve ser concedida a medida cautelar articulada na representação.
29.	Conforme ressaltado, a representação apresenta, ademais, segundo pedido, qual seja: a apuração das responsabilidades da área técnica do Ministério da Economia, que eventualmente contribuiu para culminar na aprovação de um projeto de lei orçamentária com as irregularidades narradas.
30.	Não há nos documentos trazidos pelo representante informações suficientes que possam servir de substrato para caracterizar indícios de prática de atos irregulares ou ilegais, cometidos por agentes públicos do Ministério da Economia. Nas reportagens jornalísticas acostadas aos autos, há, apenas, menção que membros do Ministério da Economia teriam participado das negociações, junto ao CN, para a aprovação do PLOA 2021. Esta informação, no entanto, não aponta quais teriam sido os atos praticados de forma irregular.
31.	Por não apresentar indícios de irregularidades dos agentes públicos do Ministério da Economia, a representação não preenche os requisitos de admissibilidade, quanto a esse segundo pedido, nos termos do art. 235 c/c o art. 237 do RITCU.
32.	Por outro lado, ressalta-se que está em curso, no âmbito deste TCU, processo de representação, a partir de pedidos protocolados por Deputados Federais e por Senador da República, versando sobre a mesma causa de pedir (TC Processo 012.649/2021-0, relatoria do Ministro Aroldo Cedraz) , qual seja, a aprovação do PLOA 2021 pelo CN, com o possível cancelamento de despesas obrigatórias sem a apresentação de justificativas plausíveis, nos termos exigidos pela legislação. 
33.	Nesse processo, os Membros do Parlamento provocaram esta Corte de Contas para que fosse analisada a compatibilidade de emendas parlamentares apresentadas ao PLOA 2021, tendo em vista o cumprimento das regras fiscais do "Teto de Gastos", da meta fiscal e do limite de 95% de despesas obrigatórias em relação às despesas primárias totais submetidas ao Teto.
34.	Esse processo foi distribuído ao Ministro Aroldo Cedraz em despacho proferido pela Presidente desta Corte de Contas, Ministra Ana Arraes, em 8/4/2021, ocasião em que foi designado o relator da Lista de Unidades Jurisdicionadas (LUJ) 5, no biênio 2021-2022, consoante as disposições da Resolução-TCU 175/2005.
35.	Considerando, assim, que o assunto tratado no âmbito da documentação trazida aos autos pelo Subprocurador-Geral guarda relação de conexão com o apurado no âmbito do TC Processo 012.649/2021-0, na medida em que possuem a mesma causa de pedir, será proposto o apensamento dos presentes autos àquele processo, nos termos do art. 36, com seu consequente encerramento, nos termos do art. 37, ambos artigos da Resolução-TCU 259/2014.
4. CONCLUSÃO
36.	Trata-se de representação apresentada pelo Subprocurador-Geral do Ministério Público junto a este Tribunal de Contas (MPTCU) , Sr. Lucas Rocha Furtado, em que solicita que o TCU adote, preventivamente, as medidas necessárias quanto ao reconhecimento de que o Presidente da República, Sr. Jair Bolsonaro, pode incorrer em crime de responsabilidade fiscal e crime comum caso sancione o Projeto de Lei Orçamentária do exercício de 2021 (PLOA 2021) , nos termos aprovados pelo Congresso Nacional. Argumenta que o Congresso Nacional teria remanejado R$ 26,45 bilhões de despesas obrigatórias para o custeio de emendas parlamentares.
37.	Com base em projeções do IFI do Senado Federal, afirma que a situação criada afeta "ao menos duas das três regras fiscais essenciais, nos termos definidos pela Emenda Constitucional 109", quais sejam: a regra do Teto de Gastos, nos termos do art. 107 do ADCT, e a regra que estipula o limite máximo de 95% de despesas obrigatórias em relação à despesa primária total sujeita ao Teto, art. 109 do ADCT.
38.	Para além da responsabilização do Presidente da República, o representante alerta para a atuação da equipe econômica, razão pela qual propugna pela apuração da responsabilidade da área técnica do Ministério da Economia, relativamente a sua participação na aprovação de um projeto de lei orçamentária eivada de irregularidades.
39.	A análise da admissibilidade restou demonstrado que o pedido do ilustre Subprocurador-Geral do MPTCU não preenche todos os requisitos de admissibilidade, elencados no art. 235 c/c o art. 237 do RITCU.
40.	Considerando que o ato apontado como eivado de vício ainda não foi praticado, a atuação deste TCU poderia ganhar contornos de controle prévio e abstrato de autógrafo em fase de apreciação pelo agente competente nos termos do art. 48, inc. II da CRFB, qual seja o Presidente da República, a quem compete fazer o juízo de constitucionalidade e compatibilidade do texto aprovado pelo Congresso Nacional com a Lei Maior e as normas gerais de finanças públicas e a LDO 2021. Ademais, o ato de sancionar ou vetar projeto de lei por parte do Presidente da República, por ser ato político, não está sujeito ao controle administrativo por parte deste TCU.
41.	Por fim, não possui este TCU competência constitucional ou legal para concluir e tipificar, em sede de representação, pela prática de crimes de responsabilidade e/ou crime comum por parte do Presidente da República.
42.	Quanto ao pedido de apuração das responsabilidades de gestores do Ministério da Economia, a documentação acostada aos autos não apresenta os indícios de irregularidades ou ilegalidades praticadas pelos agentes públicos.
43.	Pelas razões apresentadas, por não preencher todos os requisitos de admissibilidade, nos termos do art. 235 c/c o art. 237 do RITCU, será proposto o não conhecimento da representação.
44.	Por outro lado, ressalta-se que está em curso no âmbito deste TCU, processo de representação, a partir de pedidos protocolados por Deputados Federais e por Senador da República, versando sobre a mesma causa de pedir (TC Processo 012.649/2021-0, relatoria do Ministro Aroldo Cedraz) . Nesse processo, os Membros do Parlamento provocaram esta Corte de Contas para que fosse analisada a compatibilidade de emendas parlamentares apresentadas ao Projeto de Lei Orçamentária Anual de 2021 (PLOA 201) , tendo em vista o cumprimento das regras fiscais do "Teto de Gasto", da meta fiscal e do limite de 95% de despesas obrigatórias em relação às despesas totais.
45.	Esse processo foi distribuído ao Ministro Aroldo Cedraz em despacho proferido pela Presidente desta Corte de Contas, Ministra Ana Arraes, em 8/4/2021, ocasião em que foi designado o relator da LUJ 5, no biênio 2021-2022, consoante as disposições da Resolução-TCU 175/2005.
46.	Considerando, assim, que o assunto tratado no âmbito da documentação trazida aos autos pelo Subprocurador-Geral guarda relação de conexão com o apurado no âmbito do TC Processo 012.649/2021-0, na medida em que possuem a mesma causa de pedir, será proposto o apensamento dos presentes autos àquele processo, nos termos do art. 36, com seu consequente encerramento, nos termos do art. 37, ambos artigos da Resolução-TCU 259/2014.
5. PROPOSTA DE ENCAMINHAMENTO
47.	Em face do exposto, propõe-se submeter os presentes autos ao relator, Ministro Raimundo Carreiro, propondo:
		i) não conhecer da representação, pelo não atendimento dos requisitos de admissibilidade, nos termos do art. 235 c/c o art. 237 do Regimento Interno do Tribunal de Contas da União (RITCU) ;
	ii) apensar os presentes autos ao TC Processo 012.649/2021-0, relatoria do Ministro Aroldo Cedraz, por sua relação de conexão, nos termos do art. 36 da Resolução-TCU 259/2014;
	iii) encerramento dos presentes autos, nos termos do art. 37 da Resolução-TCU 259/2014." (Grifei) 
2.	É o relatório.

não há

Não atuou.

REPRESENTAÇÃO. SANÇÃO PRESIDENCIAL DO PROJETO DE LEI ORÇAMENTÁRIA DE 2021. INCOMPETÊNCIA. AUSÊNCIA DE INDÍCIOS DE ILEGALIDADE OU IRREGULARIDADE. NÃO CONHECIMENTO. CIÊNCIA. ARQUIVAMENTO.

REPRESENTAÇÃO (REPR)

Secretaria de Macroavaliação Governamental (Semag).

Relato o presente processo em razão da Lista de Unidades Jurisdicionadas do Biênio 2021/2022.
2.	Conforme assentado no relatório precedente, trata-se de representação, com pedido de medida cautelar, formulada pelo Ministério Público junto ao TCU - MP/TCU (Subprocurador-Geral Lucas Rocha Furtado) , em face da sanção presidencial do Projeto de Lei Orçamentária do exercício de 2021 aprovado pelo Congresso Nacional e da atuação da equipe técnica do Ministério da Economia que eventualmente tenha concorrido para a aprovação do orçamento eivado de supostas irregularidades.
3.	A representação foi autuada em 6/4/2021, antes, portanto, da sanção da Lei 14.144, de 22/4/2021, que dispõe sobre o orçamento do exercício de 2021.
4.	Na ocasião, o representante se insurgiu contra o que denominou de "possível ocorrência de crime de responsabilidade fiscal e também de crime comum por parte do Presidente da República", caso o Chefe do Poder Executivo Federal sancionasse o projeto de lei orçamentária tal qual como aprovado pelo Congresso Nacional.
5.	Insurgiu-se também contra a atuação de integrantes da equipe técnica do Ministério da Economia que eventualmente pudessem ter contribuído para os supostos vícios constantes do então PLOA-2021.
6.	Ainda segundo o representante, o PLOA-2021 teria projetado o remanejamento de R$ 26,45 bilhões de despesas obrigatórias para o custeio de emendas parlamentares, desacompanhado da justificativa de redução do montante orçado. Tal fato teria se dado em detrimento da regra do Teto de Gastos (art. 107 do Ato das Disposições Constitucionais Transitórias - ADCT) e da regra que estipula o limite máximo de 95% de despesas obrigatórias em relação à despesa primária total sujeita ao Teto (art. 109 do ADCT) .
7.	Pois bem, após exame técnico dos autos, a Semag, por meio de pareceres uniformes, propôs não conhecer da representação.
8.	Razão assiste à unidade técnica. Vejamos.
9.	Dois são os eixos da representação decorrentes da sanção do PLOA-2021: i)  evitar a possível ocorrência de crime de responsabilidade e de crime comum decorrente da sanção presidencial do Projeto de Lei Orçamentária de 2021; e ii)  atuação de integrantes da equipe técnica do Ministério da Economia que eventualmente pudessem ter contribuído para os supostos vícios do então PLOA-2021.
10.	No que tange ao primeiro ponto, consigno que a sanção (ou veto) de projeto de lei é ato político, não sendo, portanto, passível de ser objeto de controle por desta Corte em sede de representação, diferentemente do ocorre com os atos típicos de gestão.
11.	Posto isso, por não se inserir dentre as competências do TCU, a representação não há de ser conhecida nesta parte.
12.	Quanto ao segundo ponto, o representante suscitou a possível ocorrência de irregularidades advindas da equipe técnica do Ministério da Economia, que teria concorrido para ocorrência de vícios no projeto de orçamento.
13.	No entanto, não há indicação concreta da atuação supostamente irregular dos agentes daquela Pasta. 
14.	Nos termos dos arts. 235 e 237 do Regimento Interno deste Tribunal, e do art. 103, § 1º, da Resolução - TCU 259/2014, são requisitos de admissibilidade de representação, dentre outros, a apresentação de indícios suficientes da ocorrência das irregularidades arguidas.
15.	Considerando, portanto, a ausência de indícios mínimos da ocorrência de impropriedade, a representação também não há de ser conhecida nesta parte.
16.	Por fim, consoante apontado pela Semag, os supostos descumprimentos da regra do Teto de Gastos (art. 107 do ADCT) e da regra que estipula o limite máximo de 95% de despesas obrigatórias em relação à despesa primária total sujeita ao Teto (art. 109 do ADCT) , são apurados no                   TC Processo 012.649/2021-0, que versa sobre representação de autoria de Membros do Congresso Nacional, atribuída à relatoria do Ministro Aroldo Cedraz.
17.	No momento, aquele processo está em cumprimento de diligências.
18.    	Ante o exposto, acolho a instrução da unidade técnica, cujas conclusões integram as presentes razões de decidir, e VOTO no sentido de que seja adotado o Acórdão que ora submeto a este Plenário.
TCU, Sala das Sessões, em 26 de maio de 2021.
RAIMUNDO CARREIRO 
Relator